【裁判字號】    99,家簡,18
【裁判日期】    991208
【裁判案由】    給付扶養費用
【裁判全文】
臺灣臺北地方法院民事判決              99年度家簡字第18號
原        告  陳振寰
被        告  蔡正斌
兼訴訟代理人  陳寶樹
上列當事人間請求給付扶養費用事件，本院於民國99年11月24日
言詞辯論終結，判決如下：
    主  文
被告陳寶樹應自民國98年1月起至原告死亡之日止，按月於每月
15日給付原告新台幣貳仟肆佰元。
原告其餘之訴駁回。
訴訟費用由被告陳寶樹負擔七分之一，餘由原告負擔。
本判決原告勝訴部分，其中自民國98年11月起至民國99年12月止
之扶養費得假執行。
    事實及理由
一、原告起訴主張：被告陳寶樹係原告之女兒，被告蔡正斌為原
    告之女婿，均為對原告負有扶養義務之人。原告與被告母親
    於民國 50年間離婚，被告陳寶樹及其兄長就讀初中3年之學
    費及生活費用，均由原告負擔，被告陳寶樹於初中畢業後，
    考上北一女，從此投靠母親，未與原告往來。原告現高齡91
    歲，並無任何財產及收入，僅靠台北市政府社會局之補助維
    生，惟原告入住台北市私立明德老人養護所，每月之安置費
    用新台幣（下同）25,000元，社會局之補助根本不足以支付
    原告每月最基本之需求，被告為原告之女兒、女婿，卻對原
    告不聞不問，為此求命判決被告自 98年1月起，按月給付原
    告15,000元等語。並聲明：（一）被告應自98年1月起至原
    告死亡之日止，按月給付原告15,000元。（二）被告應負擔
    原告日後生病之住院費及看護費用，及原告死亡之喪葬費用
    。
二、被告則以：被告蔡正斌為原告之女婿，原告有先順序之扶養
    義務人，被告蔡正斌並無扶養原告之義務。而原告於93年間
    出售名下三戶房屋，有相當之財產，且對訴外人陳東屏有50
    萬元之債權，並無受扶養之必要。被告陳寶樹名下所有財產
    ，均係被告蔡正斌所有，並無扶養能力。又被告陳寶樹自幼
    遭原告虐待，父母離婚後，原告將被告陳寶樹及兄長送往寄
    宿學校就讀，不負擔扶養費用，被告陳寶樹國中畢業後投靠
    母親，原告從未關心或探望過被告陳寶樹，亦未扶養被告陳
    寶樹，原告縱有受扶養之必要，被告陳寶樹請求依法免除扶
    養義務。而原告有子女 2人，原告僅請求被告給付扶養費用
    ，有失公平等語，資為抗辯。並聲明：駁回原告之訴。
三、原告主張被告陳寶樹、蔡正斌為其女兒、女婿之事實，業據
    其提出戶籍謄本為證，且為被告所不爭執，堪信為真。本件
    應審酌者厥為：原告有無受扶養之必要，及被告有無扶養之
    義務？茲論述如下：
    （一）按直系血親相互間，互負扶養之義務。受扶養權利者
          為直系血親者，以不能維持生活為限。民法第1114條
          第1款、第1117條定有明文。是扶養義務之發生，必
          須扶養權利人有扶養之必要，扶養義務人有扶養之可
          能。而直系血親尊親屬受扶養者，仍須以不能維持生
          活者為限。所謂不能維持生活，係指不能以自己之財
          產及勞力所得以維持自己之生活而言。又扶養費之給
          付，當事人不能協議時，由法院定之，為同法第1120
          條但書所明定。
    （二）原告現年91歲，於私立明德老人養護所安養，每月安
          養費用為25,000元，每月並受有台北市政府社會局補
          助收容安置費用18,600元等情，有戶籍謄本、台北市
          政府社會局函可參（見本院卷第 39頁、第154頁），
          並據證人吳嬌娥證述在卷（見本院卷第 164頁），其
          名下除有坐落於台北市○○區○○段1小段307地號土
          地，面積9平方公尺，使用分區○道路用地外，別無
          其他財產，亦有卷附稅務電子閘門財產所得調件明細
          表足參（見本院卷第85頁），本院審酌該土地面積狹
          小，且為道路用地，變現不易，以原告現接受之社會
          補助及財產，確實有難以維持生活之情形，而有受扶
          養之必要。被告陳寶樹雖辯稱原告於 93年間出售3戶
          房屋，並對陳東屏有50萬元之債權，有維持生活之能
          力云云。惟證人陳東屏證稱：原告5、6年前有40餘萬
          元存款，出售房子以後還有100萬元（見本院卷第129
          頁反面），則以原告每月安養費25,000元計，6 年約
          需180萬元，其自97年5月14日起每月受有社會補助15
          ,750元，有台北市政府社會局函可憑（見本院卷第15
           2頁），其售屋所得在提起本件訴訟前，應已用罄，
          是被告陳寶樹辯稱原告有維持生活之能力，洵無可取
          。
    （三）被告陳寶樹現年59歲（見本院卷第12頁），98年間之
          財產所得為604,359元，其中利息所得為492,383元，
          另有LEXUS、TOYOTA汽車各一部，投資160萬元，有稅
          務電子閘門財產所得調件明細表足參（見本院卷第10
          1- 103頁），確有相當雄厚之財力。被告陳寶樹雖辯
          稱名下所有財產均係被告蔡正斌所有，惟並未舉證以
          實其說，足認被告陳寶樹具有扶養原告之能力。查原
          告居住於台北市，依行政院主計處公布之家庭收支調
          查報告，98年度每人月消費支出為24,656元，與原告
          每月所需之安養費用25,000元相當，本院認原告每月
          維持生活之費用以25,000元為合理，扣除台北市政府
          社會局每月18,600元之補助後，尚不足 6,400元，此
          部分原告有受扶養之必要。
四、按負扶養義務者有數人時，應依左列順序定其履行義務之人
    ：（一）直系血親卑親屬。（二）直系血親尊親屬。（三）
    家長。（四）兄弟姐妹。（五）家屬。（六）子婦、女婿。
    （七）夫妻之父母。負扶養義務者有數人而其親等同一時，
    應各依其經濟能力，分擔義務。為民法第1115條第1、3項所
    明定。本件原告有第 1順序之扶養義務人即被告陳寶樹、證
    人陳東屏 2人，為兩造所不爭執。而陳東屏現於上海做生意
    ，已據陳東屏證述在卷（見本院卷第 130頁），亦具有扶養
    原告之能力。故原告之扶養費，應由子女即被告陳寶樹、證
    人陳東屏平均分擔，每人 3,200元。又受扶養權利人對負扶
    養義務者故意為虐待、重大侮辱或其他身體或精神上之不法
    侵害行為；對負扶養義務者無正當理由未盡扶養義務者，由
    負扶養義務者負擔扶養義務顯失公平，負扶養義務者得請求
    法院減輕其扶養義務。受扶養權利者對負扶養義務者有前項
    各款行為之一，且情節重大者，法院得免除其扶養義務。同
    法第11 18條之1第1項、第2項定有明文。查原告自被告陳寶
    樹唸高中時起，即未再扶養被告陳寶樹，已據陳東屏證述在
    卷（見本院卷第 129頁反面），顯見原告在被告陳寶樹成年
    前，至少有 5年時間無正當理由未盡扶養義務，則由被告陳
    寶樹負擔扶養義務，顯失公平，本院認被告陳寶樹應負擔之
    義務，應酌減為四分之三即2,400元。被告陳寶樹主張應免
    除全部之扶養義務云云，並無可取。
五、綜據上述，原告依民法第 1114條第1款規定，請求被告陳寶
    樹自98年1月起至原告死亡之日止，按月給付原告2,400元，
    為有理由，應予准許；逾此部分之請求，則無理由，應予駁
    回。原告另請求被告在其生病時或死亡時給付醫療費、看護
    費用及喪葬費用等，於法無據，應予駁回。又本件係命履行
    扶養義務之判決，其起訴前最近 6個月分及訴訟中履行期已
    到者，依民事訴訟法第 389條第1項第2款規定，應依職權宣
    告假執行。另被告蔡正斌為第 6順序之扶養義務人，原告既
    有第 1順序之扶養義務人，被告蔡正斌之扶養義務即不發生
    ，原告請求被告蔡正斌給付扶養費，並無理由，應予駁回。
六、本件事證已臻明確，兩造其餘攻擊防禦方法，於判決結果之
    認定，均不生影響，毋庸一一論述，附此敘明。
七、結論：
    原告之訴為一部有理由，一部無理由，依民事訴訟法第79條
    、第389條第1項第2款，判決如主文。
中    華    民    國    99    年    12    月    8    日
                      家事法庭法      官  吳素勤
以上正本係照原本作成。
如對本判決上訴，須於判決送達後20日內向本院提出上訴狀。如
委任律師提起上訴者，應一併繳納上訴審裁判費。
中    華    民    國    99    年    12    月    8    日
                              書  記  官  郭麗琴

司法院資訊處製作；財團法人民間司法改革基金會備份。
